【裁判字號】    88,重訴,210
【裁判日期】    890614
【裁判案由】    確認抵押權不存在
【裁判全文】
臺灣桃園地方法院民事判決  八十八年度重訴字第二一○號
    原      告  甲○○○
    訴訟代理人  陳鄭權律師
    複代理人    陳鼎正律師
                廖珠蓉律師
    被      告  丙○○
    訴訟代理人  吳武川律師
    複代理人    乙○○
                丁○○
右當事人間請求確認抵押權不存在事件，本院判決如左：
    主    文
原告之訴駁回。
訴訟費用由原告負擔。
    事    實
甲、原告方面：
  一、聲明：
（一）確認被告丙○○對於原告所有坐落桃園市○○段第二○六九之二地號之不動產
      ，於民國（下同）八十七年九月九日以桃園地政事務所八十七年桃字第四四一
      八三０號收文，以第三人林士煥為債務人所設定之本金最高限額抵押權新台幣
      （下同）壹仟貳佰萬元之抵押權不存在。
（二）被告應將前項抵押權設定塗銷。
  二、陳述：
（一）原告於八十七年九月一日與訴外人林士煥簽訂不動產買賣契約書乙紙，出賣原
      告所有坐落桃園市○○段第二○六九之二地號，面積○‧○六四七公頃土地，
      約明買賣總價款為參仟壹佰萬元，訂約時收受壹佰肆拾萬元，第二次付款時於
      八十七年九月二日雙方備齊文件，由林士煥開立三日內支票肆佰陸拾萬元正交
      付代書保管，俟辦妥設定登記完成同時由林士煥匯款至原告帳戶，原告收訖同
      時返還支票予林士煥，詎林士煥自支付第二期款後竟渺無音訊，原告乃發函催
      告林士煥儘速履行，林士煥乃藉口以原告拒絕依雙方買賣契約批明事項第二條
      協助其無償取得通行使用權係違約而拒絕履行，原告因此懷疑買賣為一騙局，
      經向地政機關調關閱土地登記簿謄本及反設定登記資料後，始嚇然發現林士煥
      委由代書辦理之反設定並非一般代書業界及其向原告表示之反設定，而係以原
      告為擔保物提供人即以原告為義務人，買主為林士煥為債務人，向第三人丙○
      ○辦理抵押借款設定最高限額壹仟貳佰萬元之抵押權，原告不曾授權他人設定
      抵押權予被告，是渠等無權代理原告所為之系爭抵押權設定根本無效。
（二）按一般代書業界及坊間俗用語所稱「反設定」者，乃指買賣進行過程中，在買
      方已支付部分價金而尚未辦妥移轉所有權登記成為登記名義人前，為擔保其已
      支付之買賣價金，而以賣方為抵押權之義務人，買方為抵押權人而設定抵押權
      登記，俟買賣過戶移轉登記程序完成後再塗銷抵押權，故原告依前揭買賣契約
      所定係同意設定抵押權予土地之買受人林士煥以確保將來買賣雙方得依約履行
      縱使林士煥為「人頭」而買主另有其人，亦必須與原告另行簽約成為土地買受
      人，方才能成為系爭抵押權之權利人，是系爭抵押權設定契約並未由原告授權
      任何人與被告簽訂，揆諸民法第一百七十條第一項規定，自為無效，被告不能
      取得抵押權，至為顯明。
（三）被告與訴外人林士煥間無任何債權債務關係存在，純為通謀虛偽意思表示，抵
      押權亦無存在可能：訴外人林士煥甫於八十七年九月一日與原告簽定系爭買賣
      契約，復即於八十七年九月四日以自己為債務人就系爭土地為被告設定本金最
      高限額壹仟貳佰萬元之抵押權，速度之快，令人咋舌，渠等間是否確有金錢往
      來，顯非無疑。被告於八十八年四月八日偵查中聲稱一次給付壹仟萬現金予林
      士煥，且之前與林士煥不認識云云，有不合常理之處，蓋壹仟萬現金並非小數
      目，且系爭土地上已有台新銀行伍百伍拾貳萬元第一順位抵押權，於設定系爭
      抵押即被告借款前尚未塗銷，被告何以願一次給付現金予林士煥而未有任何保
      障？殊違常理。
（四）被告另辯稱原告應負表見代理之責任云云，顯為無稽之詞，蓋查：原告因曾依
      前揭八十七年九月十三日簽立之土地買賣契約書將印鑑章文付代書陳麗微俾利
      辦理「反設定」，惟代書所辦理系爭抵押權設定契約乃是以原告為抵押物提供
      人，林士煥為債務人，姑不論被告是否真有提供借款予林士煥，被告於抵押物
      提供人並非債務人之情況下，自應查明債務人是否有得到擔保物權利人同意，
      斷無僅由印鑑章等文件即同意設定抵押權辦理借款之理。查民法第一百六十九
      條關於由自己之行為表示以代理權與他人者，對於第三人應負授權人責任之規
      定，須以他人所為之代理行為，係在其曾經表示授與他人代理權之範圍內為其
      前提要件，此有最高法四十年台上字第一二八一號判例可稽，復查民法第一百
      六十九條前段所稱之表見代理，必須本人就某種法律行為確有表見之事實，足
      使第三人就該法律行為信該他人有代理權之情形，始屬相當，倘本人僅將其不
      動產所有權狀及印鑑章交付他人，即當難據以臆斷本人之用意何在，則得否徒
      憑該項單純之交付行為，推定本人已有令第三人信該他人有某種法律行為代理
      權之表見事實存在，非無疑義。此亦有最高法院七十八年度台上字第二四七三
      號判決要旨可稽，被告徒以林士煥委託代書陳麗微出示印鑑章、印鑑證明及不
      動產所有權狀而主張有何表見代理情事，於法自屬有違。
  三、證據：提出刑事告訴狀、銷售契約書、委託契約內容變更合意書、買賣契約書
      、存證信函、律師事務所函、判例二則、八十九年四月十八日及八十九年五月
      三日中時晚報第五版（以上皆影本）各乙份等為證，並請求訊問證人陳麗微、
      陳士煥。
乙、被告方面：
  一、聲明：如主文所示。
  二、陳述：
（一）原告自承與訴外人林士煥訂有買賣契約，並同意將系爭土地設定抵押：原告對
      於與訴外人林士煥訂有買賣契約，且承認林士煥有交付部分款項予渠，並同意
      設定抵押權予林士煥，則林士煥與被告設定抵押權，即在原告授權範圍內，何
      來無效之說？況且「反設定」之說乃原告片面之詞，實情如何不得而知，唯不
      論如何，既然原告有授權林士煥設定抵押，被告所為之設定登記當然有效。
（二）退萬步言，原告至少應負表見代理之法律責任：原告對於有交付所有權狀正本
      、印鑑章、印鑑証明之事實並不爭執，且亦自認有同意林士煥設定抵押權，在
      此情形下，林士煥出面向被告借款，以原告為義務人，並提出有關設定抵押權
      之相關証據，已足使被告信賴乃原告授權或同意本件抵押權的設定，至少原告
      應對被告負表見代理之責任。
（三）至於原告所稱被告並未交付款，完全為其片面臆測之詞，被告於原告提出之刑
      事告訴案件中，已提出確實有借款予林士煥一千萬元，並提出款項借用証、土
      地登記申請書、土地登記謄本、支票一紙、台新銀行放款利息收據、抵押權塗
      銷同意書等附於偵查卷可憑，被告確已交付一千萬元予林士煥，怎會說被告未
      有交款之行為？
（四）再則，原告再三強調其是要設定「反設定」，並再三說明「反設定」乃為保障
      買賣契約之買受人，並謂原告僅同意設定反設定云云，惟查：原告與林士煥如
      何約定，要非被告所得知悉，唯可以確定之一點是原告有同意設定抵押權，原
      告既有明示同意設定抵押權，復又將所有設定之所有權狀、印鑑章、印鑑証明
      等資料交出，其嗣後復謂並不同意設定抵押予被告孰人能信？再則，原告同意
      設定抵押權，其與林士煥如何約定？為其二人內部之事，他人無從窺知，唯其
      既同意提供系爭土地予被告設定抵押權，豈可事後再以與被告無關之「反設定
      」復來爭執？
  三、證據：提出不起訴處分書影本乙份、判決影本乙份等為證。
丙、本院依職權調閱臺灣桃園地方法院檢察署八十八年度偵字第四六六九、八三九五
    號偵查卷宗及臺灣高等法院檢察署八十八年度議字第二四八二號卷宗。
  理    由
一、原告起訴主張其於八十七年九月一日與訴外人林士煥簽訂不動產買賣契約書乙紙
    ，出賣原告所有坐落桃園市○○段第二○六九之二地號，面積○‧○六四七公頃
    土地，約明買賣總價款為參仟壹佰萬元，訂約時收受壹佰肆拾萬元，第二次付款
    時於八十七年九月二日雙方備齊文件，由林士煥開立三日內支票肆佰陸拾萬元正
    交付代書保管，俟辦妥設定登記完成同時由林士煥匯款至原告帳戶，原告收訖同
    時返還支票予林士煥，詎林士煥自支付第二期款後竟渺無音訊，原告乃發函催告
    林士煥儘速履行，林士煥乃藉口以原告拒絕依雙方買賣契約批明事項第二條協助
    其無償取得通行使用權係違約而拒絕履行，原告因此懷疑買賣為一騙局，經向地
    政機關調關閱土地登記簿謄本及反設定登記資料後，始嚇然發現林士煥委由代書
    辦理之反設定並非一般代書業界及其向原告表示之反設定，而係以原告為擔保物
    提供人即以原告為義務人，買主為林士煥為債務人，向第三人丙○○辦理抵押借
    款設定最高限額壹仟貳佰萬元之抵押權，原告不曾授權他人設定抵押權予被告，
    是渠等無權代理原告所為之系爭抵押權設定根本無效，為此請求確認被告丙○○
    對於原告所有坐落桃園市○○段第二○六九之二地號之不動產，於八十七年九月
    九日以桃園地政事務所八十七年桃字第四四一八三０號收文，以第三人林士煥為
    債務人所設定之本金最高限額抵押權壹仟貳佰萬元之抵押權不存在，並請求被告
    應將前項抵押權設定塗銷等語，被告則以原告有授權代書陳麗微設定扺押權予被
    告，退步言，縱使原告未授權設定抵押權，原告有交付所有權狀正本、印鑑章、
    印鑑証明予代書陳麗微，亦構成表見代理，對於原告亦應負授權人之責任等語，
    資為抗辯。
二、原告主張其於八十七年九月一日與訴外人林士煥簽訂不動產買賣契約書乙紙，出
    賣原告所有坐落桃園市○○段第二○六九之二地號，面積○‧○六四七公頃土地
    ，約明買賣總價款為參仟壹佰萬元，訂約時收受壹佰肆拾萬元，第二次付款時於
    八十七年九月二日雙方備齊文件，由林士煥開立三日內支票肆佰陸拾萬元正交付
    代書保管，俟辦妥設定登記完成同時由林士煥匯款至原告帳戶，原告收訖同時返
    還支票予林士煥之事實，固據原告提出兩造所訂立之買賣契約書乙件為證，應認
    原告之主張為真實。
三、按契約應以當時之真意為準，而真意何在，又應以過去事實及其他一切證據資料
    為斷定之標準，不能拘泥文字致失真意。最高法院十九年上字第四五三號判例參
    照。經查，依原告與訴外人林士煥所簽訂之買賣契約書第二條雙方約明「第二次
    付款時於八十七年九月二日雙方備齊文件，由甲方（即林士煥）開立三日內支票
    肆佰陸拾萬元正交付代書保管，俟辦妥﹄反設定登記﹃完成同時由甲方匯款至乙
    方（即原告）帳戶，乙方收訖同時返還支票予甲方」，契約內所指「反設定登記
    」究何所指，須視契約當事人在當時之真意如何而定，原告主張其真意係同意設
    定抵押權予土地之買受人林士煥以確保將來買賣雙方得依約履行等語。經查，一
    般代書所稱「反設定」者，固指買賣進行過程中，在買方已支付部分價金而尚未
    辦妥移轉所有權登記成為登記名義人前，為擔保其已支付之買賣價金，而以賣方
    為抵押權之義務人，買方為抵押權人而設定抵押權登記，俟買賣過戶移轉登記程
    序完成後再塗銷抵押權而言，然查，依據本件買賣契約書之撰寫者即原告所聲請
    之證人代書陳麗微到庭證稱：「當初我是簽訂不動產買賣契約書的代書。為了保
    障買方，通常反設定登記給買方。當初買方是台中的大型建設公司的高先生、林
    士煥是該公司的技士．．．」「在簽約當時高先生有說買主是林士煥，但反設定
    名義人會再找人。簽約當時原告不知道要反設定給丙○○，事後要送件設定抵押
    權時，我有告訴他，他才知道要設定給丙○○。原告的大姐在地政事務所上班，
    他查了以後認為登記給丙○○沒有問題。後來原告就同意登記給丙○○。設定抵
    押權的印鑑章他就交給我去辦」，由上開證人之證詞可知：兩造所簽訂買賣契約
    書中反設定登記之真意，應係由賣方為抵押權之義務人，買方所指定之第三人為
    抵押權人而設定抵押權登記，應屬無疑，且本件被告確實有借款予訴外人林士煥
    一千萬元，有款項借用証、土地登記申請書、土地登記謄本、支票一紙、台新銀
    行放款利息收據、抵押權塗銷同意書等附於偵查卷可憑，被告既有交付一千萬元
    予林士煥，由此可解釋本件何以會設定抵押權予被告，則核與代書陳麗微之證詞
    相符，是原告既已同意將系爭土地設定給被告，則原告抗辯代書陳麗微設定系爭
    抵押權予被告，係未經其授權云云，即不足採信。
四、次按由自己之行為表示以代理權授與他人，或知他人表示為其代理人而不為反對
    之表示者，對於第三人應負授權人之責任。但第三人明知其無代理權或可得而知
    者，不在此限。民法第一百六十九條亦著有明文。又民法第一百六十九條關於由
    自己之行為表示以代理權授與他人者，對於第三人應負授權人之責任之規定，原
    以本人有使第三人信為以代理權授與他人之行為，為保護代理交易之安全起見，
    有使本人負相當責任之必要而設。最高法院四十年臺上字第一二八一號判例參照
    。再按民法第一百六十九條前段規定，由自己之行為表示以代理權授與他人，對
    於第三人應負授權人之責任。此所謂「由自己之行為表示以代理權授與他人」者
    ，祇須客觀上足以使人信為有代理權授與之事實，為保護交易之安全，自應對第
    三人負授權人之責，並不以本人同意為必要。經查，本件原告自承因本件代書是
    其朋友介紹的，所以很信任，便將印鑑章交予代書去辦等語，而衡情有關產權、
    印鑑証明等重要文件，為辦理抵押借款所必需，本人如將該文件交付他人，若非
    授權，依客觀情事判斷，亦足使第三人誤信該他人曾獲本人授以代理權，依民法
    第一百六十九條前段規定，本人即應負授權人責任。綜上所述，本件縱使原告未
    曾授權代書陳麗微辦理系爭抵押權之設定，然因原告有交付所有權狀正本、印鑑
    章予代書陳麗微之行為，亦構成表見代理，對於被告亦應負授權人之責任。
五、從而，原告請求確認被告丙○○對於原告所有坐落桃園市○○段第二○六九之二
    地號之不動產，於八十七年九月九日以桃園地政事務所八十七年桃字第四四一八
    三０號收文，以第三人林士煥為債務人所設定之本金最高限額抵押權壹仟貳佰萬
    元之抵押權不存在及被告應將前項抵押權設定塗銷，即有未洽，應予駁回。
六、據上論結，本件原告之訴為無理由，依民事訴訟法第七十八條，判決如主文。
中        華      民      國    八十九    年      六      月    十四    日
                                    臺灣桃園地方法院民事第二庭
~B法      官  吳幸娥
右為正本係照原本作成
如對本判決上訴須於判決送達後廿日內向本院提出上訴狀
中      華      民      國    八十九    年      六      月     二十三   日
~B法院書記官  王恬如


司法院資訊處製作；財團法人民間司法改革基金會備份。
